臺灣高雄地方法院刑事判決　　　　　　　99年度訴字第1455號
公　訴　人　臺灣高雄地方法院檢察署檢察官
被　　　告　曾子芸原名曾惠秋.
選任辯護人　曾慶雲律師
上列被告因偽造文書等案件，經檢察官提起公訴（98年度偵字第
20115 號）及追加起訴（98年度偵字第35205 號），復移送併案
審理（98年度偵字第35205 號），本院判決如下：
    主  文
曾子芸犯如附表一所示之罪，各處如附表一所示之刑。應執行有
期徒刑貳年拾月，如易科罰金，以新臺幣壹仟元折算壹日；如附
表一所示全球人壽保險契約內容變更申請書上偽造之「吳仁宏」
署名捌枚、「邱玉英」署名伍枚、「夏詠蓮」署名枚、「夏瑋
鄖」署名貳枚，均沒收。
    事  實
一、曾子芸前於民國91年10月30日起至94年4 月1 日、96年10月
    4 日起至97年4 月1 日，擔任址設臺北市○○○路○段79號
    5 樓「永達保險經紀人股份有限公司」（下稱永達保險公司
    ）之業務員，並招攬吳仁宏、邱玉英（以其女兒夏詠蓮、夏
    瑋鄖為被保險人）投保「全球人壽保險股份有限公司」（下
    稱全球人壽）如附表二編號1 至3 所示之保險（下稱甲保單
    、Ａ保單、Ｂ保單，各保險契約之要保人、被保險人、投保
    日期、保險期間、保費金額及繳費方式詳見附表二）。詎曾
    子芸因經濟狀況不佳，竟意圖為自己不法之所有，基於行使
    偽造文書、詐欺取財之犯意，未經吳仁宏、邱玉英、夏詠蓮
    、夏瑋鄖之同意或授權，即擅自為下列行為：
  (一)於95年7 月間某日，曾子芸得知邱玉英欲辦理縮短Ａ保單之
    保險契約繳費年限，乃向邱玉英佯稱：全球人壽已同意Ａ保
    單縮短年限之契約變更，惟須繳交現金云云，致邱玉英誤信
    為真，陷於錯誤，於95年7 月3 日，在高雄市○○街郵局前
    ，交付新臺幣（下同）197,089 元予曾子芸收受，而詐得上
    開款項；嗣因邱玉英索取收據，曾子芸遂於95年8 月25日，
    在高雄市○○○路1 號邱玉英之工作處所，交付其所製作內
    容為：「本人曾惠秋茲收到邱玉英小姐保險費$197,089元，
    作為保單（號碼：0000000000）契約20年期變更為6 年期補
    費使用，恐口說無憑，以此切結為證」之切結書1 紙予邱玉
    英，藉以取信。
  (二)於96年3 月13日，在不詳地點，未經吳仁宏同意或授權，即
    擅自以吳仁宏名義填寫保險契約內容變更申請書，變更甲保
    單之要保人地址為「屏東縣麟洛鄉○○路136 號之1 、郵遞
    區號909 」、電話為「00-0000000」，復勾選申請補發保單
    ，及在要保人、被保險人簽名欄內偽造「吳仁宏」署名2 枚
    ，而偽造該屬於私文書性質之變更申請書，並持向全球人壽
    送件辦理而行使之，使全球人壽誤認係吳仁宏本人同意變更
    ，於同日核准上開變更，足以生損害於吳仁宏本人及全球人
    壽對於保險契約管理之正確性。
  (三)於96年4 月27日，在不詳地點，未經邱玉英、夏瑋鄖同意或
    授權，即擅自以其等名義填寫保險契約內容變更申請書，變
    更Ａ保單之要保人住所為「高市○○區○○路231 號11樓之
    2 、郵遞區號813 」、電話為「0000000000 」，並在要保
    人欄內偽造「邱玉英」署名1 枚及在被保險人簽名欄內偽造
    「夏瑋鄖」署名1 枚，而偽造該變更申請書，持向全球人壽
    送件辦理而行使之，致全球人壽誤認係要保人及被保險人同
    意變更，於96年5 月8 日核准變更，足以生損害於邱玉英、
    夏瑋鄖本人及全球人壽對保險契約管理之正確性。
  (四)曾子芸明知其於96年4 月1 日即已離職，故無收取保費之權
    限，仍於96年5 月間某日，向邱玉英佯稱：要收取保險契約
    變更後，Ａ保單應繳納之保險費80,224元云云，致邱玉英誤
    信為真，陷於錯誤，於96年5 月14日提款10萬元後，隨即於
    其後數日，在不詳地點，交付80,224元予曾子芸而詐得上開
    款項。
  (五)於96年5 月8 日，在不詳地點，未經吳仁宏同意或授權，即
    擅自以其名義填寫保險契約內容變更申請書，變更甲保單之
    要保人住址為「高雄市○○區○○路34號、郵遞區號807 」
    、電話為「00-0000000」，並在要保人及被保險人簽名欄內
    偽造「吳仁宏」署名2 枚，而偽造該變更申請書，並持向全
    球人壽送件辦理而行使之，使全球人壽誤認係吳仁宏本人同
    意變更，於同年5 月10日核准上開變更，足以生損害於吳仁
    宏本人及全球人壽對於保險契約管理之正確性。
  (六)曾子芸於97年2 月間，得知吳仁宏、邱玉英欲委託其辦理甲
    保單、Ｂ保單之縮短契約繳費年限為6 年事宜，即佯為應允
    ，然並未代為辦理，竟基於行使偽造文書之接續犯意，於97
    年2 月22日，在不詳地點，未經吳仁宏、邱玉英、夏詠蓮之
    同意或授權，擅自以其等名義填寫保險契約內容變更申請書
    ，同時將甲保單、Ｂ保單之基本資料變更如下：變更甲保單
    之要保人住址為「高雄市○○區○○路23 1號11樓之1 」、
    電話為「00-0 000000 」、行動電話為「0000000000」，及
    變更繳費方式為「郵局劃撥」，並在要保人及被保險人簽名
    欄內偽造「吳仁宏」署名2 枚；變更Ｂ保單之要保人地址為
    「高市○○區○○路23 1號11樓之1 、郵遞區號813 」、電
    話為「00 -0000000 」、行動電話為「0000000000」，及變
    更繳費方式為「郵局劃撥」，並在要保人簽名欄內偽造「邱
    玉英」署名1 枚及被保險人簽名欄內偽造「夏詠蓮」署名1
    枚，而接續偽造上開變更申請書2 紙，並均持向全球人壽送
    件辦理而行使之，使全球人壽誤認係上開要保人及被保險人
    本人同意辦理變更，於同年2 月25日核准上開變更，足以生
    損害於吳仁宏、邱玉英、夏詠蓮本人及全球人壽對於保險契
    約管理之正確性。曾子芸旋再將全球人壽於97年2 月26日出
    具之內容為：「親愛的保戶：您好，感謝您投保本公司的商
    品並深感榮幸為您服務。謹在此通知您本公司已完成日前您
    所提出保險契約內容變更之申請」之保險契約內容變更完成
    通知書交予吳仁宏、邱玉英，藉資取信，致吳仁宏、邱玉英
    均不知其等甲保單、Ｂ保單已遭變更上開住址、電話、繳費
    方式等項，而誤信曾子芸確有代為辦理縮短契約年限事宜。
  (七)曾子芸以上開保險契約內容變更完成通知書取信邱玉英後，
    又撥打電話對邱玉英佯稱：已辦理縮短保險契約繳費年限，
    惟需以現金繳納Ｂ保單當期保險費云云，致邱玉英信以為真
    ，陷於錯誤，於97年3 月3 日提領現款後，在其上址工作處
    所，交付100, 000元予曾子芸收受，而詐得該筆款項。
  (八)曾子芸以上開保險契約內容變更完成通知書（起訴書誤載為
    偽造，業經公訴人當庭更正）取信吳仁宏後，復對吳仁宏佯
    稱：如欲辦理縮短保險契約繳費年限，須繳交現金保費云云
    ，致吳仁宏誤信為真，陷於錯誤，而於97年3 月4 日（起訴
    書誤載為同年3 月3 日），在高雄市○○○路1 號其工作處
    所門口處，交付119,752 元予曾子芸，而詐得上開款項。
  (九)再於97年6 月5 日14時35分48秒、14時38分2 秒，曾子芸以
    其使用之門號0000000000號行動電話，發送簡訊2 則予邱玉
    英，佯稱：要收取親親寶貝（即Ａ保單）之保險費云云，致
    邱玉英再度陷於錯誤，於97年6 月9 日，在其上址工作處所
    ，交付80,000元予曾子芸。
  (十)復於97年7 月4 日，在不詳地點，未經邱玉英、夏詠蓮之同
    意或授權，擅自以其等名義填寫保險契約內容變更申請書，
    勾選「補發保單」欄位，申請補發B 保單，並在要保人簽名
    欄內偽造「邱玉英」署名1 枚及被保險人簽名欄內偽造「夏
    詠蓮」署名1 枚，而偽造上開契約變更申請書後，持向全球
    人壽送件辦理而行使之，使全球人壽誤認係上開要保人及被
    保險人本人欲申請補發保單，而於同年7 月9 日核准變更，
    並補發新保單1 份予曾子芸，足以生損害於邱玉英、夏詠蓮
    本人及全球人壽公司對保險契約管理之正確性。
  (十一)曾子芸又基於行使偽造文書之接續犯意，於97年7 月9 日，
    在不詳地點，未經吳仁宏、邱玉英、夏瑋鄖、夏詠蓮之同意
    或授權，擅自以其等名義填寫保險契約內容變更申請書，同
    時將甲保單、Ａ保單、Ｂ保單之基本資料變更如下：變更甲
    保單要保人地址為「高雄市左營區○○○路322 號」、電話
    為「00-0 000000 」、行動電話為「0000000000」，並在要
    保人及被保險人簽名欄內偽造「吳仁宏」署名2 枚；變更A
    保單之要保人地址為「高雄市左營區○○○路322 號」、電
    話為「00-0 000000 」、行動電話為「0000000000」，並在
    要保險人簽名欄內偽造「邱玉英」署名1 枚及被保險人簽名
    欄偽造「夏瑋鄖」之署押1 枚；變更B 保單之要保人地址為
    「高雄市左營區○○○路32 2號」、電話為「00-0000000」
    、行動電話為「0000000000」，並在要保人簽名欄內偽造「
    邱玉英」署名1 枚及被保險人簽名欄偽造「夏詠蓮」署名1
    枚，而接續偽造上開變更申請書3 紙，均持向全球人壽送件
    辦理而行使之，致全球人壽誤認係該等保單之要保人、被保
    險人同意變更，而於同年7 月10日核准變更，足以生損害於
    吳仁宏、邱玉英、夏瑋鄖、夏詠蓮本人及全球人壽對於保險
    契約管理之正確性。
  嗣於97年8 月下旬，邱玉英欲辦理保單質押借款，惟經全球人
  壽告知其所繳納之保費不足而未能辦理，經查詢後，方知曾子
  芸均未將上開款項繳回全球人壽，且擅自變更上開契約內容，
  邱玉英、吳仁宏始知受騙，而查獲上情。
二、案經吳仁宏、邱玉英、夏詠蓮訴請臺灣高雄地方法院檢察署
    檢察官偵查起訴、追加起訴及移送併案審理。
    理  由
壹、證據能力部分
    按被告以外之人於審判外之陳述，雖不符刑事訴訟法第159
    條之1 至第159 條之4 之規定，而經當事人於審判程序同意
    作為證據，法院審酌該言詞陳述或書面陳述作成時之情況，
    認為適當者，亦得為證據；當事人、代理人或辯護人於法院
    調查證據時，知有第159 條第1 項不得為證據之情形，而未
    於言詞辯論終結前聲明異議者，視為有前項之同意，刑事訴
    訟法第159 條之5 定有明文。本判決所引用具傳聞性質之各
    項證據資料，業據被告、辯護人於本院準備程序中同意作為
    證據（本院審訴卷第37頁、訴字第1455號卷第189 頁），且
    經本院於審判期日依法踐行調查證據程序，檢察官、被告及
    辯護人就上開證據之證據能力均未爭執，於言詞辯論終結前
    亦未聲明異議，復查無依法應排除證據能力之情形，依上開
    規定，應有證據能力。
貳、認定事實依據之證據及理由
一、訊據被告曾子芸固供承系爭保險契約內容變更申請書均係其
    送件至全球人壽辦理變更，惟矢口否認有何行使偽造私文書
    及詐欺之犯行，辯稱：該等保險契約內容變更申請書均係邱
    玉英、吳仁宏同意變更並親自簽名，伊僅依照邱玉英、吳仁
    宏之意思代為填寫申請書上各該變更後之地址、電話及繳費
    方式，並代為送件至全球人壽，伊沒有偽造該等變更申請書
    ；伊未曾以辦理契約縮短年限為由詐騙吳仁宏、邱玉英2 人
    ，向其收取該等款項，至於該紙切結書係邱玉英因其家中鬧
    鬼及股票賠錢，怕被其女兒知道，央求伊配合書寫，伊才出
    具予邱玉英，又伊雖有發簡訊給邱玉英表示要收保費，但事
    後並無實際前往收取，故伊均無吳仁宏、邱玉英等指訴之詐
    欺行為云云。惟查：
  (一)上開被告未經吳仁宏、邱玉英、夏詠蓮、夏瑋鄖之同意或授
    權，即偽造事實一之(二)、(三)、(五)、(六)、(十)、(十一)所示之保險契
    約內容變更申請書，並均持以行使交付全球人壽；又佯以若
    欲辦理保險契約縮短年限，須以現金繳納保費為由，向吳仁
    宏、邱玉英詐得如事實一之(一)、(四)、(七)、(八)、(九)所示款項等
    情，業據證人即告訴人吳仁宏於本院審理中證稱：96年3 月
    13 日 、96年5 月8 日、97年2 月22日、97年7 月9 日之保
    險契約內容變更申請書均非伊所填寫及簽名，伊亦無授權被
    告辦理變更該等住址、電話、繳費方式及補發保單；伊曾委
    託被告辦理甲保單縮短契約年限事宜，被告說15年期改為6
    年期需繳納現金方可辦理，當年度之保費伊即提領12萬元現
    金交付被告；被告是先向邱玉英收款，隔天才在伊公司門口
    向伊收取現金等語（本院卷第85至90頁）；證人即告訴人邱
    玉英證稱：96年4 月27日、97年2 月22日、97年7 月4 日、
    97 年7月9 日之保險契約內容變更申請書均非伊所填寫或簽
    名，亦無授權被告辦理變更該等住址、電話、Ｂ保單繳費方
    式及補發保單；95年7 月3 日被告以縮短契約年限需收取現
    金保費為由，向伊收取Ａ保單197,089 元保險費，事後伊向
    被告催討收據，被告即在伊公司，交付日期為95年8 月25日
    之切結書給伊；96年5 月間被告以Ａ保單辦妥縮短契約年限
    為6 年，故保費提高為每年80,224元，伊即提領現金交予被
    告；97年6 月間被告傳簡訊說要收Ａ保單保費，尾數不用，
    伊即按照簡訊內容交付8 萬元給被告；97年3 月3 日被告打
    電話給伊，說若要辦理契約縮短年限，保費就要繳現金，伊
    即於同日提領現金，並在工作地點交付被告10萬元等語（本
    院卷第164 至167 頁、第231 至235 頁）；證人即告訴人夏
    詠蓮證述：Ｂ保單之保險費係由伊母親邱玉英繳納，相關保
    險契約變更事項等伊均授權母親處理；97年2 月22日、97年
    7 月4 日、97年7 月9 日Ｂ保單之保險契約內容變更申請書
    均非伊所填寫或簽名，亦無授權母親或被告辦理變更該等住
    址、電話、繳費方式及補發保單；至於切結書，係伊及邱玉
    英要求被告需出具繳費證明，被告才拿到邱玉英工作地點交
    予邱玉英，當時伊有陪同在場等語（本院卷第226 至229 頁
    ）；證人夏瑋鄖證述：關於Ａ保單之保險費繳納、保險契約
    內容變更等伊均授權母親邱玉英處理；伊並未在96年4 月27
    日、97年7 月9 日之保險契約內容變更申請書上簽名，亦未
    同意或授權被告辦理該等地址、電話之變更等語綦詳（本院
    卷第237 頁），並有保險契約內容變更申請書9 紙、切結書
    、簡訊畫面所翻拍照片7 張、邱玉英合作金庫十全分行及郵
    局存摺影本、吳仁宏郵局帳戶交易明細等附卷可稽（97年他
    字第9182號卷第12、15、17、25、149-150 、157-158 頁、
    本院卷第40頁）。而附表二所示之3 份保險契約均係被告向
    吳仁宏、邱玉英招攬，經其等同意後投保，已據被告供承在
    卷，又該等保險契約之保險期間、應繳保費金額、繳費方式
    及繳費明細（詳見附表二），亦有要保書3 份、全球人壽97
    年9 月17日全球壽（客）字第0990917001號函暨所附繳費明
    細、98年2 月9 日（98）全球壽（經代）字第020901號函所
    示繳費狀況等資料在卷可稽（97年他字第9249號卷第7- 8頁
    、97年他字第9182號卷第101 至110 頁、本院審訴卷第44-4
    5 頁、97年他字第9182號卷第55-56 頁），是上開事實，均
    堪予認定。
  (二)而本件查獲過程，係邱玉英、夏詠蓮欲辦理保單質押借款時
    ，經全球人壽告知所繳納之保險費不足，未能辦理，繼之追
    查後，始知被告僅係訛以辦理契約縮短年限為由，向邱玉英
    、吳仁宏詐騙得款，實際上甲保單、Ｂ保單均無法辦理縮短
    契約年限，被告並未將該等款項繳回全球人壽，復查知被告
    偽造上開保險契約內容變更申請書，擅自變更要保人之住址
    、電話、繳費方式及申請補發保單等，致全球人壽寄發之催
    繳通知等均無法送達吳仁宏、邱玉英本人，故未能即時發現
    ，嗣經邱玉英、夏詠蓮將上情轉知吳仁宏，始悉受騙等情，
    已據證人吳仁宏、邱玉英、夏詠蓮於本院審理中證述一致在
    卷（本院訴字卷第90、165 、235 、227 頁），並經證人即
    永達保險公司業務員李惠珍於本院審理中證稱：被告於97年
    4 月1 日離職後，公司通知客戶由伊接任被告工作，夏詠蓮
    打電話詢問關於被告離職後，先前已交付保費予被告收受之
    效力問題，伊查詢後，發現保險費並未繳入保險公司，伊即
    聯絡被告，但未能聯絡上，伊再向全球人壽調閱之前是否有
    作過契約變更，才發現有變更地址、電話、繳費方式，導致
    要保人無法收到保險公司之催繳通知，因此無法在第一時間
    知悉保險費未入帳之事等語明確（本院訴字卷第216 頁），
    且全球人壽曾於96年7 月11日、97年4 月3 日分別寄發Ａ保
    單、Ｂ保單繳費催告紀錄，該催告地址與事實一之(三)、一之
    (六)變更之「高雄市○○區○○路231 號11樓-2」、「高雄市
    ○○區○○路231 號11樓-1」地址相符，亦有全球人壽98年
    4 月24日（98）全球壽（客）字第042402號函文1 份在卷可
    稽（97年他字第9182號卷第132-133 頁），顯見告訴人等係
    因遭被告擅自變更地址、電話，致未收受催繳通知等重要文
    書，而無從得知保險契約之現況為何，故未能即時發現遭被
    告詐騙款項甚明，是其等前開指訴，應非子虛，堪予採信。
  (三)被告雖辯稱：系爭保險契約內容變更申請書均係吳仁宏、邱
    玉英要求伊變更，伊僅依照其2 人之意思代為填寫地址、電
    話，簽名則非伊所簽，伊並無偽造該等變更申請書云云。惟
    被告於本院準備程序中已自承：變更申請書上「吳仁宏」之
    簽名係伊所簽（本院訴字卷第52頁），嗣於本院審理時改口
    否認該等邱玉英、吳仁宏之簽名非其所簽云云，前後供述不
    一，其上開辯解是否為真，顯已有疑。又系爭保險契約內容
    變更申請書上填寫之變更後地址、電話，其中「高雄市○○
    區○○路231 號11樓之1 」為被告曾居住之地址；「00-000
    0000」（自95年12月4 日起至96年4 月11日止，裝機地址為
    上址被告居所：高雄市○○區○○路231 號11樓之1 ）、「
    00-0000000」（自96年9 月29日起至97年3 月8 日止，裝機
    地址為被告戶籍地址：高雄市○○區○○街77巷5 號）、「
    0000000000」、「0000000000」等固定電話或行動電話，均
    為被告所使用，業據被告自承在卷，並有中華電信函覆之電
    話用戶基本資料2 紙、遠傳行動電話用戶查詢資料1 紙在卷
    可稽（本院訴字卷第73、261 頁、97年他字第9182號卷第42
    頁），而其餘「屏東縣麟洛鄉○○路136 號之1 」、「00-0
    000000」、「高雄市左營區○○○路322 號」、「00-00000
    00」、「高雄市○○區○○路34號」、「00-0000000」、「
    0000000000」、「0000000000」等地址、電話，則據被告於
    審判中供承：當時伊順手寫習慣之地址，可能桌上剛好有，
    伊看到就填寫等語在卷（本院訴字卷第285 頁），系爭變更
    申請書上之地址、電話既均由被告填寫記載，且與其具有上
    述之關連性，復參以變更後全球人壽寄發之催繳通知書，均
    未能順利送達吳仁宏、邱玉英，業如前述，倘吳仁宏、邱玉
    英等確有同意該等變更，衡情焉有將地址、電話等變更至上
    開與其無關之處所，致使保險契約相關文書無法送達、保險
    公司亦無法與其聯絡，反而使其等權益遭受損害之理？足證
    系爭保險契約內容變更申請書確係被告偽造後持以送件行使
    ，並未經吳仁宏、邱玉英、夏詠蓮、夏瑋鄖之同意或授權，
    至為明確。益徵被告上開所辯，洵屬無據，不足採信。至前
    開「00-0000000」之電話號碼邱玉英固曾使用，惟其使用期
    間僅至94年止，此據其陳明在卷（本院訴字卷第166-167 頁
    ），核與卷附之電話用戶基本資料相符（本院訴字卷第73頁
    ），而該電話號碼業經記載於Ａ保單之要保書上（見97年他
    字第9182號卷第109 頁），亦與被告自承：其係順手填寫習
    慣或手邊留存之地址、電話乙節不悖，故此部分無從資為被
    告有利之認定，附此敘明。
  (四)被告任職永達保險公司擔任保險業務員之期間為91年10月30
    日起至94年4 月1 日、96年10月4 日起至97年4 月1 日；其
    於94年4 月1 日、97年4 月1 日均因季考核未達規定標準，
    而終止承攬契約，有永達保險公司98年3 月16日永達（98）
    法務字第0002號函暨所附報聘及承攬契約附卷可憑（97年他
    字第182 號第77至83頁），顯見被告於94年4 月1 日、97年
    4 月1 日二度因業績未達公司規定標準而離職。又關於被告
    之經濟狀況，其於本院審理中供承：伊有信用卡債務，現與
    銀行協商中；又因無底薪，收入不穩定，曾有整個月未支領
    薪水之情形，並曾因購買未上市之外國股票，投資失利，虧
    了20萬元等語（本院訴字第1455號卷第284 頁及反面、第28
    5 頁），復經本院查詢結果，被告於96至98年間並無綜合所
    得稅申報及核定資料，有財政部臺灣省國稅局高雄縣分局函
    文可稽（本院訴字第1776號卷第15頁），足認其上開期間之
    財務狀況不佳。再者，被告本件所為詐欺、偽造私文書之犯
    罪時間，絕大多數係在其二次離職期間所為（除事實一之(六)
    、(七)、(八)外），益證其係因自身經濟狀況陷入困境，而為本
    件行使偽造私文書及詐騙告訴人等之犯行無訛。
  (五)至被告辯稱：因邱玉英家中鬧鬼，需要常常變更地址、電話
    ，且邱玉英購買未上市股票賠錢，不敢讓其女兒夏詠蓮知道
    ，伊方配合填寫切結書云云，惟邱玉英一家自民國88年5 月
    11日起即設籍並居住於高雄市○○區○○里○○鄰○○路275
    號4 樓之1 迄今，除據邱玉英迭次陳明在卷，並有全戶戶籍
    資料查詢、高雄市三民區寶泰里辦公處證明書在卷可稽（本
    院訴字第1455號卷第15頁、97年他字9182號卷第154 頁），
    苟如被告所辯其家中鬧鬼云云，衡情邱玉英及其家人大可搬
    離現址、另覓良宅，焉有僅變更地址、電話之理？又上開被
    告訛稱收取保費，向邱玉英詐騙得款後，於邱玉英央求下出
    具切結書，藉資取信等情，已據證人邱玉英、夏詠蓮證述一
    致，且該等被告出具系爭切結書取信邱玉英之過程，夏詠蓮
    均有陪同邱玉英在場，亦據證人夏詠蓮證述明確，顯見邱玉
    英並無欲隱瞞其財務狀況而要求被告配合出具切結書甚明，
    益證被告上開空言辯解，與事實不符，且悖於常情，俱無可
    採。再辯護人雖聲請將系爭保險契約內容變更申請書上之「
    吳仁宏」、「邱玉英」、「夏詠蓮」、「夏瑋鄖」等簽名，
    與被告當庭書寫之字跡送鑑定，然本件前經檢察官將上開爭
    議字跡送請內政部警政署刑事警察局鑑定結果，認部分筆畫
    欠清晰，特徵不明顯，故無法鑑定等情，有該局98年12月25
    日刑鑑字第09880162034 號函1 紙在卷可稽（98年偵字第35
    205 號卷第34頁），且被告確有偽造該等保險契約內容變更
    申請書，業經認定如前，是此部分事證已明，辯護人鑑定之
    聲請，即無必要，應予駁回。
  (六)綜上所述，被告前開所辯，顯係事後畏罪諉卸之詞，不足採
    信。事證明確，其前開犯行，均堪認定。
二、論罪科刑：
  (一)按刑法上之侵占罪係以意圖為自己或第三人不法之所有，擅
    自處分自己持有他人所有之物，或變易持有之意思為所有之
    意思而逕為所有人行為，為其成立要件，故行為人侵占之物
    ，必先有法律或契約上之原因在其合法持有中者為限，否則
    ，如其持有該物，係因詐欺、竊盜或其他非法原因而持有，
    縱其加以處分，自不能論以該罪（最高法院92年度臺上字第
    1821號判決意旨參照）。查被告上開事實一之(一)、(四)、(七)、
    (八)、(九)佯以辦理縮短保險契約年限為由，向告訴人吳仁宏、
    邱玉英詐取該等款項，自始即係基於詐欺之犯意，施以詐術
    而詐騙得款，是其持有該等款項，均非基於業務上或其他合
    法之原因，故與侵占罪之構成要件尚屬有間，合先敘明。
  (二)核被告事實一之(二)、(三)、(五)、(六)、(十)、(十一)偽造屬於刑法第21
    0 條私文書之該等保險契約內容變更申請書後，並持以交付
    全球人壽而行使，均係犯刑法第216 條、第210 條之行使偽
    造私文書罪；其事實一之(一)、(四)、(七)、(八)、(九)佯以辦理縮短
    契約年限等為由向吳仁宏、邱玉英詐騙得款，所為係犯刑法
    第339 條第1 項之詐欺取財罪。被告在該等保險契約內容變
    更申請書上偽造「吳仁宏」、「邱玉英」、「夏詠蓮」、「
    夏瑋鄖」之署名，係偽造各該私文書之階段行為；又偽造之
    低度行為，應為其後行使之高度行為所吸收，均不另論罪。
    事實欄一之(六)所示被告於97年2 月22日，同時行使偽造之甲
    保單、Ｂ保單保險契約內容變更申請書2 紙；事實欄一之(十一)
    所示被告於97年7 月9 日，同時行使偽造之甲保單、Ａ保單
    、Ｂ保單保險契約內容變更申請書3 紙，係基於同一行使偽
    造私文書之犯意，於密切之時空為之，均為接續犯，各應包
    括論以一罪。被告所犯上開11罪間，時間、地點不同，犯意
    個別，自均應予分論併罰。至起訴書雖認被告上開事實欄一
    之(六)之行使偽造私文書之行為，同時即為事實欄一之(八)詐欺
    行為之一部分（見起訴書所犯法條欄犯罪事實一、(三)所載）
    ，故為想像競合犯；惟上開2 行為之時間、地點不同，行為
    互殊，顯見被告係基於不同犯意個別為之，難認係法律上之
    一行為，自非想像競合犯，是檢察官上開所認，容有誤會，
    應予更正敘明。至檢察官雖未就事實欄一之(六)其中被告偽造
    Ｂ保單之契約變更申請書、事實欄一之(十一)其中被告偽造Ａ保
    單、Ｂ保單契約變更申請書部分提起公訴，惟上開部分分別
    與前開論罪之事實欄一之(六)、(十一)部分有接續犯之實質上一罪
    關係，應為起訴效力所及，復經檢察官移送併案審理，本院
    均應併予審判。至事實一之(八)之保險契約內容變更完成通知
    書並非偽造，有全球人壽99年9 月17日全球壽（客）字第09
    90917001號函附卷可稽（本院審訴卷第44頁），檢察官此部
    分顯有誤認（見起訴書所載事實一之(三)），惟已經公訴人當
    庭更正，附此敘明。
  (三)審酌被告貪圖私利，利用曾任保險業務員之機會，與告訴人
    吳仁宏、邱玉英對其信任心理，向其2 人施用詐術而分別詐
    得如事實一之(一)、(四)、(七)、(八)、(九)所示款項，侵害他人財產
    法益，破壞交易安全，復偽造事實一之(二)、(三)、(五)、(六)、(十)
    、(十一)所示保險契約內容變更申請書且持以行使，導致告訴人
    等均未能收受保險公司寄發之相關文書，損及其等依保險契
    約所得享有之權益，及破壞保險公司對於保險契約資料登錄
    及管理之正確性，誠屬不該，又犯後執詞矯飾，矢口否認犯
    行，態度難認良好，且迄未表達願與告訴人等和解之積極行
    為，未賠償其等所受損害，所詐得金額共計57萬餘元，其中
    事實一之(一)所詐得之款項為19萬餘元，犯罪所得較多，暨其
    犯罪動機、目的、生活狀況、智識程度等一切情狀，就其所
    犯11罪分別量處如附表一所示之刑，並均諭知易科罰金之折
    算標準。又被告所犯事實一之(一)、(二)之犯罪時間，均在96年
    4 月24日以前，所犯之罪符合中華民國96年罪犯減刑條例第
    2 條第1 項第3 款之規定，且無同條例第3 條所定不得減刑
    之情形，爰依同條例第7 條、第2 條第1 項第3 款之規定，
    各減其宣告刑2 分之1 ，並與其他所犯不得減刑之罪（即事
    實一之(三)至(十一)），定其應執行刑如主文所示。再被告行為後
    ，刑法第41條第8 項已於98年12月30日修正施行，修正前該
    條項規定數罪併罰，如定應執行刑逾6 個月即不得易科罰金
    ；修正後則規定定應執行刑逾6 個月時仍得易科罰金，比較
    新舊法結果，以修正後之規定對被告較為有利，依刑法第2
    條第1 項但書之規定，自應適用修正後刑法第41條第8 項規
    定，併諭知易科罰金之折算標準，以資懲儆。
  (四)末查被告於各該保險契約內容變更申請書上偽造之「吳仁宏
    」署名8 枚、「邱玉英」署名5 枚、「夏詠蓮」署名3 枚、
    「夏瑋鄖」署名2 枚，均應依刑法第219 條之規定宣告沒收
    。至被告偽造之各該保險契約內容變更申請書，雖係供其本
    件犯罪所用之物，然已因被告持以行使交予全球人壽收執，
    不復為被告所有，即不得依刑法第38條第1 項第2 款之規定
    宣告沒收，附此敘明。
據上論斷，應依刑事訴訟法第299 條第1 項前段，刑法第2 條第
1 項但書、第216 條、第210 條、第339 條第1 項、第219 條、
第41條第1 項前段、第8 項、第51條第5 款、第9 款，刑法施行
法第1 條之1 ，中華民國九十六年罪犯減刑條例第2 條第1 項第
3 款、第7 條、第11條，判決如主文。
本案經檢察官鄭靜筠到庭執行職務。
中    華    民    國   100    年    4     月    19    日
              刑事第十一庭  審判長法  官  李代昌
                                  法  官  林正忠
                                  法  官  林韋岑
如不服本判決應於收受判決後10日內向本院提出上訴書狀，並應
敘述具體理由。其未敘述上訴理由者，應於上訴期間屆滿後20日
內向本院補提理由書(均須按他造當事人之人數附繕本)「切勿逕
送上級法院」。
以上正本證明與原本無異。
中    華    民    國   100    年    4     月    19    日
                                  書記官  黃旭淑
附表一：
┌───┬─────────────────────────────┐
│事實  │          主          文                                  │
├───┼─────────────────────────────┤
│一之(一)│曾子芸犯詐欺取財罪，處有期徒刑陸月，如易科罰金，以新臺幣壹│
│      │仟元折算壹日；減為有期徒刑月，如易科罰金，以新臺幣壹仟元│
│      │折算壹日。                                                │
├───┼─────────────────────────────┤
│一之(二)│曾子芸犯行使偽造私文書罪，處有期徒刑月，如易科罰金，以新│
│      │臺幣壹仟元折算壹日；減為有期徒刑壹月又拾伍日，如易科罰金，│
│      │以新臺幣壹仟元折算壹日，全球人壽96年3 月13日保險契約內容變│
│      │更申請書上偽造之「吳仁宏」署名貳枚均沒收。                │
├───┼─────────────────────────────┤
│一之(三)│曾子芸犯行使偽造私文書罪，處有期徒刑月，如易科罰金，以新│
│      │臺幣壹仟元折算壹日，全球人壽96年4 月27日保險契約內容變更申│
│      │請書上偽造之「邱玉英」署名壹枚、「夏瑋鄖」署名壹枚均沒收。│
├───┼─────────────────────────────┤
│一之(四)│曾子芸犯詐欺取財罪，處有期徒刑伍月，如易科罰金，以新臺幣  │
│      │壹仟元折算壹日。                                          │
├───┼─────────────────────────────┤
│一之(五)│曾子芸犯行使偽造私文書罪，處有期徒刑月，如易科罰金，以  │
│      │新臺幣壹仟元折算壹日，全球人壽96年5 月8 日保險契約內容變更│
│      │申請書上偽造之「吳仁宏」署名貳枚均沒收。                  │
├───┼─────────────────────────────┤
│一之(六)│曾子芸犯行使偽造私文書罪，處有期徒刑月，如易科罰金，以新│
│      │臺幣壹仟元折算壹日，全球人壽97年2 月22日保險契約內容變更申│
│      │請書上偽造之「吳仁宏」署名貳枚、「邱玉英」署名壹枚、「夏詠│
│      │蓮」署名壹枚均沒收。                                      │
├───┼─────────────────────────────┤
│一之(七)│曾子芸犯詐欺取財罪，處有期徒刑伍月，如易科罰金，以新臺幣  │
│      │壹仟元折算壹日。                                          │
├───┼─────────────────────────────┤
│一之(八)│曾子芸犯詐欺取財罪，處有期徒刑伍月，如易科罰金，以新臺幣  │
│      │壹仟元折算壹日。                                          │
├───┼─────────────────────────────┤
│一之(九)│曾子芸犯詐欺取財罪，處有期徒刑伍月，如易科罰金，以新臺幣  │
│      │壹仟元折算壹日。                                          │
├───┼─────────────────────────────┤
│一之(十)│曾子芸犯行使偽造私文書罪，處有期徒刑月，如易科罰金，以新│
│      │臺幣壹仟元折算壹日，全球人壽97年7 月4 日保險契約內容變更申│
│      │請書上偽造之「邱玉英」署名壹枚、「夏詠蓮」署名壹枚均沒收。│
├───┼─────────────────────────────┤
│一之(十一)│曾子芸犯行使偽造私文書罪，處有期徒刑月，如易科罰金，以新│
│      │臺幣壹仟元折算壹日，全球人壽97年7 月9 日保險契約內容變更申│
│      │請書上偽造之「吳仁宏」署名貳枚、「邱玉英」署名貳枚、「夏詠│
│      │蓮」署名壹枚、「夏瑋鄖」署名壹枚均沒收。                  │
└───┴─────────────────────────────┘
附表二：
┌─┬─────┬───┬────┬────┬─────┬─────┬────────┐
│編│保單號碼  │要保人│被保險人│投保日期│保險期間  │原約定之  │繳費情形        │
│號│（簡稱）  │      │        │年/月/日│及應繳保費│繳費方式  │                │
├─┼─────┼───┼────┼────┼─────┼─────┼────────┤
│1 │0000000000│吳仁宏│吳仁宏  │92.3.5  │15年期，  │自動轉帳  │僅繳納5 期，自第│
│  │（甲保單）│      │        │        │年繳      │          │6 期即97年起即以│
│  │          │      │        │        │119,752元 │          │該保單價值準備金│
│  │          │      │        │        │          │          │自動墊繳        │
├─┼─────┼───┼────┼────┼─────┼─────┼────────┤
│2 │0000000000│邱玉英│夏瑋鄖  │92.6.12 │20年期，  │派員收費  │自第5 期即96年度│
│  │（Ａ保單）│      │        │        │年繳      │          │起即以該保單價值│
│  │          │      │        │        │25,337元  │          │準備金自動墊繳  │
├─┼─────┼───┼────┼────┼─────┼─────┼────────┤
│3 │0000000000│邱玉英│夏詠蓮  │92.3.5  │15年期，  │自動轉帳  │僅繳納5 期，自第│
│  │（Ｂ保單）│      │        │        │年繳      │          │6 期即97年起即以│
│  │          │      │        │        │100,814元 │          │該保單價值準備金│
│  │          │      │        │        │          │          │自動墊繳        │
└─┴─────┴───┴────┴────┴─────┴─────┴────────┘
【附錄本判決論罪科刑法條】
中華民國刑法第339條：
意圖為自己或第三人不法之所有，以詐術使人將本人或第三人之
物交付者，處 5 年以下有期徒刑、拘役或科或併科 1 千元以下
罰金。
以前項方法得財產上不法之利益或使第三人得之者，亦同。
前二項之未遂犯罰之。
中華民國刑法第216條：
行使第 210 條至第 215 條之文書者，依偽造、變造文書或登載
不實事項或使登載不實事項之規定處斷。
中華民國刑法第210條：
偽造、變造私文書，足以生損害於公眾或他人者，處 5 年以下
有期徒刑。